【裁判字號】    98,易,649
【裁判日期】    981124
【裁判案由】    偽造文書等
【裁判全文】
臺灣高雄地方法院刑事判決               98年度易字第649號
公  訴  人  臺灣高雄地方法院檢察署檢察官
被      告  乙○○
上列被告因侵占案件，經檢察官提起公訴（96年度偵緝字第2930
號），本院判決如下：
    主  文
乙○○連續犯侵占罪，處有期徒刑捌月，減為有期徒刑肆月，如
易科罰金，以銀元參佰元即新臺幣玖佰元折算壹日。
    事  實
一、乙○○曾任國泰人壽保險股份有限公司（下稱國泰人壽公司
    ）之保險招攬人員一職，於民國90年至92年間，利用每年甲
    ○○私下委託代繳保單貸款利息之機會，3 次在甲○○位於
    高雄縣鳳山市○○路278 巷8 號住處，收受甲○○轉交每年
    須繳納予國泰人壽公司之萬代福101 終身壽險保單2 份（保
    單號碼：0000000000、0000000000）之質押貸款利息後（各
    年利息詳如附表所示，總額新臺幣〈下同〉339,595 元），
    竟基於意圖為自己不法所有之概括犯意，連續3 次均未繳交
    國泰人壽公司，以變易持有為所有之意思，予以侵占入己，
    嗣於92年10月間，國泰人壽公司客服人員通知甲○○上開保
    單利息已有3 年未繳納，甲○○即於92年10月23日自行繳清
    上開利息，始悉上情。
二、案經高雄市政府警察局新興分局報告臺灣高雄地方法院檢察
    署檢察官偵查起訴。
    理  由
壹、證據能力部分
    按被告以外之人於審判外之陳述，雖不符刑事訴訟法第159
    條之1 至第159 條之4 之規定，而經當事人於審判程序同意
    作為證據，法院審酌該言詞陳述或書面陳述作成時之情況，
    認為適當，亦得為證據，當事人、代理人或辯護人於法院調
    查證據時，知有第159 條第1 項不得為證據之情形，而未於
    言詞辯論終結前聲明異議者，視為有前項之同意，刑事訴訟
    法第159 條之5 定有明文。本件證人即告訴人甲○○於警詢
    及檢察事務官詢問時所為之陳述，卷附國泰人壽公司97年7
    月3 日國壽字第0970070112號函附保險契約暨保單貸款狀況
    一覽表，國泰人壽公司97年12月19日國壽字第0970120572號
    函檢附保單貸款繳息狀況一覽表，國泰人壽公司98年6 月16
    日國壽字第0980060586號函檢附萬代福101 終身壽險保單2
    份暨保險費繳納狀況一覽表，雖屬被告以外之人於審判外之
    言詞或書面陳述，然當事人於準備程序中對於上開證據方法
    之證據能力均表示不爭執，本院審酌前開審判外之言詞或書
    面陳述於作成時之情況，並無違法不當或證明力明顯過低之
    瑕疵，應得作為證據。
貳、實體部分
一、訊據被告乙○○固坦承有收受甲○○繳交之90年至92年間之
    保單質押貸款利息，惟矢口否認有何侵占犯行，辯稱：因為
    甲○○之前的保險費是我幫他繳的，所以理所當然這些錢是
    我的，不應該繳給保險公司云云。
二、經查：
（一）乙○○曾任國泰人壽公司之保險招攬人員一職，於90年至
      92年間，3 次在甲○○位於高雄縣鳳山市○○路278 巷8
      號住處，收受甲○○轉交每年須繳納予國泰人壽公司之萬
      代福101 終身壽險保單2 份（保單號碼：0000000000、00
      00000000）之質押貸款利息，惟上開90年至92年之保單質
      押貸款利息係由甲○○於92年10月23日自行向國泰人壽公
      司繳清之事實，業據證人即告訴人甲○○於檢察事務官詢
      問及本院審理中證述屬實（見偵一卷第44至45頁，本院卷
      第58至59頁），並有國泰人壽公司97年7 月3 日國壽字第
      0970070112號函附保險契約暨保單貸款狀況一覽表，國泰
      人壽公司97年12月19日國壽字第0970120572號函檢附保單
      貸款繳息狀況一覽表，國泰人壽公司98年6 月16日國壽字
      第0980060586號函檢附萬代福101 終身壽險保單2 份暨保
      險費繳納狀況一覽表在卷可憑（見偵一卷第80至81 頁 ，
      偵二卷第140 至141 頁，本院一卷第47至52頁），且為被
      告所不爭執，其事實足堪認定。而參以證人甲○○於本院
      審理中證稱：我每年差不多交12萬元給被告，這是大約金
      額等語（見本院二卷第59頁），可知甲○○所述每年繳交
      12萬元僅為概數，復觀之甲○○保單貸款繳息狀況一覽表
      所載（見偵二卷第140 頁），系爭90至92年保單貸款之各
      年利息詳如附表所示，總額為339,595 元，並非整數36萬
      元，是依罪疑為有利於被告認定之原則，本院以前揭保單
      貸款繳息狀況一覽表所載金額為認定。
（二）被告取得上開貸款利息後，是否以變易持有為所有之意思
      ，未予繳交國泰人壽公司，將之侵占入己，為本院應予審
      究。
    1.查被告雖於偵查中辯稱：我有收取甲○○90年至92年之國
      泰人壽保單質押貸款之利息，但我都有交給收費員王美玉
      云云（見偵一卷第70頁），復於法官訊問時辯稱：我有收
      一部份甲○○託我轉繳的保險費，另外一部份是交給楊美
      玉或王美玉的人云云（見本院一卷第28頁），惟系爭90年
      至92年之保單貸款利息係由甲○○於92年10月23日自行繳
      清乙情，業據證人甲○○於本院審理中證述明確（見本院
      卷第59頁），並有國泰人壽公司甲○○保單貸款繳息狀況
      一覽表在卷可佐（見偵二卷第140 頁），且據證人即國泰
      人壽公司員工楊美玉於檢察事務官詢問時證稱：被告之前
      曾收過甲○○保費交給我，但90年底當時我已經離開，我
      沒有收過甲○○90至92年的保費或利息，我沒聽過王美玉
      等語（見偵一卷第95頁），可知被告並未將上開貸款利息
      交予國泰人壽公司員工楊美玉，且楊美玉亦未聽過國泰人
      壽公司有收費員王美玉，足見被告取得上開款項後，確未
      繳納予國泰人壽公司甚明。
    2.又被告於本院準備程序中改稱：因為甲○○之前的保險費
      是我幫他繳的，所以理所當然這些錢是我的，不應該繳給
      保險公司云云（見本院二卷第39頁），惟據證人甲○○於
      檢察事務官詢問時證稱：我當初買這2 份保單是先向朋友
      借貸來繳清全部的保險費用分別為182,000 元、1,419,00
      0 元，這位朋友是被告介紹的，之後我再以保單質押方式
      向國泰人壽公司分別借82萬元及99萬元，共借181 萬元等
      語（見偵一卷第44頁），復於本院審理中證稱：本件保單
      的全部保險費是一次付清，除了以解除舊的保險契約所得
      費用支付外，不夠的部分是被告去向他的朋友借來付，之
      後我再以本件保單向國泰人壽質押貸款82萬及99萬還給被
      告，全部保險費都支付了，是一次付清，沒有再欠被告任
      何款項，我也沒有另外向被告借款等語（見本院卷第58至
      59頁），可知先前甲○○向國泰人壽公司投保萬代福101
      終身壽險時，雖因資金未足，而向被告之友人借款以支付
      一部份之保險費，故上開保單之保險費得以一次付清，然
      甲○○事後已持上開保單向國泰人壽公司質押貸款共181
      萬元，並以貸得金錢清償前開向被告之友人所借款項，且
      均經清償完畢，甲○○已無積欠被告或其友人任何債務，
      況甲○○交付上開款項予被告本係意在繳交每年保單質押
      貸款之利息，並非對被告清償債務，被告並無適法保有上
      開款項之權利，至為顯然。
    3.是以，被告先辯稱有將甲○○交付之質押貸款利息繳交國
      泰人壽公司，嗣改稱因被告對其尚有保險費之債務，故其
      未轉交國泰人壽公司，已有前後辯詞反覆不一之情事，又
      被告並無適法保有上開款項之權利，竟未將甲○○交付之
      質押貸款利息轉交予國泰人壽公司，其係基於意圖為自己
      不法之所有之概括犯意，以變易持有為所有之意思，將該
      款項侵占入己乙節，亦堪認定。
（三）綜上，本件事證已臻明確，被告前揭所辯，顯屬臨訟杜撰
      卸責之詞，要無足採，被告上開犯行堪以認定，應依法論
      科。
二、按行為後法律有變更者，適用行為時之法律。但行為後之法
    律有利於行為人者，適用最有利於行為人之法律，刑法第2
    條第1 項定有明文。又有關新舊法之比較，應就罪刑有關之
    共犯、未遂犯、想像競合犯、牽連犯、連續犯、結合犯以及
    累犯加重、自首減輕暨其他法定加減原因與加減例等一切情
    形，綜其全部罪刑之結果而為比較（最高法院95年第8 次刑
    事庭會議決議參照）。查本件被告行為後，有關論罪科刑所
    適用之刑法業於94年2 月2 日修正公布，95年7 月1 日起施
    行，茲就前述犯行有關新舊法比較部分，臚列如下：
（一）罰金刑部分：修正前刑法第33條第5 款規定：「罰金：1
      元以上」，而依現行法規所定貨幣單位折算新臺幣條例第
      2 條之規定，折算為新臺幣後，為3 元以上；修正後刑法
      第33條第5 款規定：「罰金，新臺幣1 千元以上，以百元
      計算之。」，是修正前之罰金最低度為新臺幣3 元，修正
      後之最低度則為新臺幣1 千元，比較新舊法之結果，修正
      前刑法第33條第5 款之規定較有利於被告。
（二）連續犯部分：修正後刑法第56條關於連續犯之規定業已刪
      除，具有連續犯關係之數罪，依修正前刑法之規定，應論
      以一罪，依修正後刑法之規定，則應依數罪併罰之規定分
      論併罰，比較新舊法之結果，修正前刑法第56條之規定較
      有利於被告。
（三）綜上比較新舊法之結果，上開修正後之刑法規定並非較有
      利於被告，仍應適用修正前之刑法規定予以論罪科刑。
（四）又所謂比較新舊法應整體適用，不能割裂適用，乃係指與
      罪刑有關之本刑而言，並不包括易刑處分，故事關刑罰執
      行之易刑處分仍應分別適用最有利於行為人之法律（最高
      法院96 年 度臺上字第2233號判決意旨參照）。關於易科
      罰金之折算標準部分：修正前刑法第41條第1 項前段規定
      ：「犯最重本刑為5 年以下有期徒刑以下之刑之罪，而受
      6 個月以下有期徒刑或拘役之宣告，因身體、教育、職業
      、家庭之關係或其他正當事由，執行顯有困難者，得以1
      元以上3 元以下折算1 日，易科罰金。」，又被告行為時
      之易科罰金折算標準，修正前罰金罰鍰提高標準條例第2
      條前段規定，就其原定數額提高為100 倍折算1 日，應以
      銀元300 元即新臺幣900 元折算1 日，惟修正後刑法第41
      條第1 項前段則規定：「犯最重本刑為5 年以下有期徒刑
      以下之刑之罪，而受6 個月以下有期徒刑或拘役之宣告者
      ，得以新臺幣1 千元、2 千元或3 千元折算1 日，易科罰
      金。」，比較新舊法之結果，修正後之規定並非較有利於
      被告，自應適用修正前刑法第41條第1 項前段之規定。
三、核被告甲○○所為，係犯刑法第335 條第1 項之普通侵占罪
    。被告於90年至92年間先後3 次侵占甲○○轉交之貸款利息
    ，犯罪時間係在95年7 月1 日之前，其時間緊接，犯罪方法
    相同，所犯係同一構成要件之罪，顯係基於概括犯意反覆為
    之，應依修正前刑法第56條連續犯規定論以一罪，並加重其
    刑。爰審酌被告前已有侵占前科，仍不思以正當途徑獲取金
    錢，竟破壞甲○○與其之信任關係，侵占原應轉交予國泰人
    壽公司之貸款利息，金額高達339,595 元，且自始否認犯行
    ，飾詞卸責，態度非佳，復未與甲○○達成和解，賠償其所
    受損害等一切情狀，量處如主文所示之刑，併諭知易科罰金
    之折算標準。另本件被告之犯罪時間在96年4 月24日以前，
    且符合中華民國九十六年罪犯減刑條例第2 條第1 項第3 款
    之規定，爰依法予以減刑如主文所示，併諭知易科罰金之折
    算標準。
四、至檢察官起訴雖認本件被告侵占之總金額共36萬元，惟本院
    認定侵占總額為339,595 元，業如前述，又因超出上開金額
    之部分即20,405元，與上開經論罪科刑之侵占總額339,595
    元部分為實質上一罪關係，爰不另為無罪判決之諭知，附此
    敘明。
據上論斷，應依刑事訴訟法第299 條第1 項前段，刑法第2 條第
1 項前段、第335 條第1 項，修正前刑法第56條、第41條第1 項
前段，修正前罰金罰鍰提高標準條例第2 條，中華民國九十六年
罪犯減刑條例第2 條第1 項第3 款、第7 條、第9 條，判決如主
文。
本案經檢察官丙○○到庭執行職務。
中    華    民    國    98    年    11    月    24    日
                  刑事第七庭  審判長  法  官  陳  箐
                                      法  官  簡佩珺
                                      法  官  林依蓉
以上正本證明與原本無異。
如不服本判決應於收受送達後10日內向本院提出上訴書狀，並應
敘述具體理由；如未敘述上訴理由者，應於上訴期間屆滿後20日
內向本院補提理由書（均須按他造當事人之人數附繕本）「切勿
逕送上級法院」。
中    華    民    國    98    年    11    月    26    日
                                      書記官  邱靜銘
附錄本判決論罪科刑之法條：
刑法第335 條第1 項
意圖為自己或第三人不法之所有，而侵占自己持有他人之物者，
處5 年以下有期徒刑、拘役或科或併科1 千元以下罰金。
  附表
  ┌─────────┬──┬───────┐
  │險別暨保單號碼    │期間│利息（新臺幣）│
  ├─────────┼──┼───────┤
  │萬代福101 終身壽險│90年│49,230元      │
  │（0000000000）    ├──┼───────┤
  │                  │91年│51,344元      │
  │                  ├──┼───────┤
  │                  │92年│53,275元      │
  ├─────────┼──┼───────┤
  │萬代福101 終身壽險│90年│59,437元      │
  │（0000000000）    ├──┼───────┤
  │                  │91年│61,989元      │
  │                  ├──┼───────┤
  │                  │92年│64,320元      │
  └─────────┴──┴───────┘


司法院資訊處製作；財團法人民間司法改革基金會備份。
